臺灣臺南地方法院民事裁定
                                   106年度家聲抗字第60號
抗  告  人  吳Ａ  
代  理  人  鄭植元律師
複代理  人  楊家瑋律師
相  對  人  黃Ｂ  
            黃Ｃ
共同代理人  王叡齡律師

上列抗告人因與相對人間請求返還代墊扶養費等事件，對於中華
民國106年8月7日本院106年度家聲字第62號第一審裁定提起抗告
，本院管轄之第二審法院合議庭裁定如下：
    主      文
抗告駁回。
抗告程序費用新臺幣壹仟元由抗告人負擔。
    理      由
一、本件抗告人即原審聲請人於原審聲請意旨略以：抗告人與已
    死亡之案外人黃○○於民國84年8月24日未婚生有一子黃Ｄ，黃
    Ｄ出生後即由抗告人單獨扶養至成年，雖黃○○於95年3月18日
    死亡，然抗告人與黃Ｄ曾於104年對黃○○之繼承人提起認領之
    訴，業經鈞院以104年度家調裁字第63號裁定確定黃○○應認
    領黃Ｄ，顯見黃Ｄ為黃○○之婚生子無疑，黃○○與抗告人對黃Ｄ
    本負有扶養之義務，然黃○○均未履行此一扶養義務，全由抗
    告人負擔，黃○○並無免除此一義務之原因卻受有義務免除之
    利益，顯具不當得利，故請求相對人二人應返還不當得利等
    語。
二、原審裁定略以：按非婚生子女認領之效力，溯及於出生時；
    遺產繼承，除配偶外，依直系血親卑親屬、父母、兄弟
    姊妹、祖父母之順序定之；繼承人自繼承開始時，承受被
    繼承人財產上之一切權利、義務；繼承人對於被繼承人之債
    務，以因繼承所得遺產為限，負連帶責任。民法第1069條前
    段、第1138條、第1148條第1項前段、第1153條第1項分別定
    有明文。查抗告人固主張案外人黃○○對受扶養權利人黃Ｄ負
    有扶養義務，黃○○並未履行扶養義務而由抗告人負擔，黃○○
    因此應返還抗告人所代墊扶養費，依不當得利法律關係對抗
    告人負有債務等語，然縱黃○○對抗告人確負有債務，惟本件
    相對人二人既係被繼承人黃○○之父母，在法院裁定確定黃Ｄ
    經被繼承人黃○○認領後，黃Ｄ已成為被繼承人黃○○之第一順
    位繼承人，是後順位之繼承人即相對人二人即非黃○○之繼承
    人，已無承受被繼承人黃○○債務之義務，故抗告人請求相對
    人二人返還伊所代墊關於受扶養權利人黃Ｄ之扶養費，洵屬
    無據，應予駁回。
三、本件抗告意旨略以：
  ㈠抗告人與相對人二人之子黃○○於84年8月24日未婚生下一子黃
    Ｄ後，即由抗告人含辛茹苦、獨力扶養黃Ｄ至成年，黃○○從未
    履行其對黃Ｄ之扶養義務，均由抗告人獨力負擔之。據此，
    黃○○實際上受有免除扶養義務之利益，抗告人卻須獨立負擔
    黃Ｄ之全部扶養義務，即黃Ｄ至成年前所有生活開銷之損害，
    應屬明確。原裁定雖以相對人二人為被繼承人黃○○之父母，
    黃Ｄ經被繼承人黃○○認領後，黃Ｄ已溯及成為被繼承人黃○○之
    第一順位繼承人，是相對人二人已非被繼承人黃○○之繼承人
    ，抗告人提起本件聲請於法未合等語，駁回抗告人之聲請。
    惟依民法第1069條但書規定，縱使黃Ｄ經被繼承人黃○○認領
    後，已溯及成為被繼承人黃○○之第一順位繼承人，然就黃Ｄ
    被認領前，其他繼承人已取得之遺產，黃Ｄ亦無從對其他繼
    承人行使繼承回復請求權。是若依原裁定及前開法律適用之
    結果，將使黃Ｄ及抗告人均無從就本身受有之損害依法取得
    任何補償，卻使黃○○單方受有免除扶養義務之利益，於法益
    平衡上，尚有未公，則於此情形，是否得依民法第148條之
    誠信原則，妥適調和兩造之權利義務關係，應仍有審酌之空
    間，爰依法提出抗告。
  ㈡原裁定並未確實調查被繼承人黃○○死後之財產流向，僅以非
    婚生子女認領之效力溯及於出生時，以遺產繼承順序即認定
    黃Ｄ有因繼承權而取得相關遺產，實有違誤。查被繼承人黃○
    ○於95年3月18日死亡，黃Ｄ當時尚未被認領，相對人二人以
    繼承人名義取得被繼承人黃○○之財產繼承權，依民法第1148
    條前段、第1069條、第115條等規定及最高法院80年度台上
    字第1252號、100年度台上字第452號裁判意旨，相對人二人
    以繼承人身分取得黃○○之財產權，是經承認之法律行為，縱
    使黃Ｄ業經認領為婚生子女，但相對人二人並未於認領發生
    後，將黃○○之遺產歸還黃Ｄ，是於認領效力發生後，黃Ｄ所繼
    承的僅有被繼承人之權利、義務，而無實質上之財產繼承；
    即使黃Ｄ因此提出請求回復繼承權，結果也會是第三人已得
    之權利不因此而受影響，對於相對人二人以繼承人身分取得
    黃○○財產之部分，仍無法提起繼承回復請求權之相關訴訟，
    致損及抗告人之債權。是抗告人依不當得利請求繼承財產之
    人即相對人二人返還代墊扶養費，乃合於法律之規定，自應
    允許。
  ㈢抗告人曾於104年8月19日調解時，懇請相對人二人以遺產或
    勞保相關給付，給付黃Ｄ之扶養費用，當時協助的律師在旁
    亦有聽見。相對人二人回答：「爸爸已經死了，還要回來認
    什麼？」並說：「勞保給付僅新臺幣(下同)8千多元。」於
    認領事實發生後，相對人二人並未將黃Ｄ應得之遺產及勞保
    死亡給付歸還，反而完全將被繼承人黃○○應扶養孩子的責任
    推卸掉。經抗告人推算，被繼承人黃○○生前任職於特力屋應
    有超過7年資歷，且為主管職位，其死亡後可領取之勞保給
    付不可能僅有8千餘元。被繼承人黃○○死亡後，抗告人為黃Ｄ
    辦理認領之前，抗告人提前至黃○○之住處，因已十多年未曾
    到過黃○○住處，只記得隔壁是珠寶行和相片沖印店，進入相
    片沖印店詢問，也留下抗告人的電話，而後到附近轄區派出
    所請求幫助，派出所員警隨即至兩店家詢問，也說明抗告人
    來意，最終所得答案竟是：「不認識黃○○」。30年的親戚、
    鄰居及該兩店家的回答，實非合乎常理。為何邀請眾多黃○○
    之友人參加喪禮，唯獨刻意避開抗告人，且故意不為通知？
    因在黃○○的記事本中仍清楚記錄著抗告人的電話，且抗告人
    電話從未改變。相對人二人財力狀況相當，並不需要黃○○的
    遺產和勞保給付(遺屬津貼或遺屬年金)維持生活所需，但相
    對人二人刻意對抗告人隱瞞黃○○死亡之訊息，將黃○○的遺產
    及勞保死亡給付占為己有，無視被繼承人當時未成年之子黃
    Ｄ的權利、及抗告人撫育孩子的艱難，實已違反民法第184條
    後段規定。
  ㈣抗告人懷有黃Ｄ時，已和黃○○交往1年，交往期間曾和黃○○一
    起居住在相對人家中，抗告人原係與黃○○就讀五專學校之同
    學，嗣因懷孕而休學，亦由黃○○陪同辦理相關手續，直到黃
    ○○死亡前，雙方經常互通電話。從交往、懷孕、休學到後來
    抗告人和孩子的處境等狀況，黃○○生前也都告訴過相對人二
    人。雖黃○○於在世時未盡為人父親之扶養責任，但對於黃Ｄ
    之生活也會聞問，也承諾待其經濟穩定後，必會支付黃Ｄ的
    所有費用。是關於黃○○上開口頭承諾，依民法第94條、第15
    3條等規定，應視為有效契約。抗告人於生產後即罹患重度
    憂鬱症，曾於85至92年間持重大傷病卡就醫，為正常撫育孩
    子，亦積極接受治療，害怕家人知道擔心，又要照顧孩子，
    身為單親母親，飽受重度憂鬱症及經濟上壓力，因黃○○之承
    諾，使抗告人有繼續生活的信心。單親家庭所需付出的心力
    ，是雙親家庭的數倍之多，包含心理及經濟方面，雖抗告人
    的收入不佳，但給孩子的生活及各項照顧，在抗告人能支付
    的範圍內，亦盡力為之。黃○○在世時既無支付金錢，亦無付
    出勞務，經濟收入穩定且高於抗告人，黃○○曾答應會全數給
    付子女扶養費，是依行政院主計處所公佈每人每月消費支出
    金額，要求返還代墊扶養費，並無不妥。
  ㈤綜上所述，相對人二人除應依民法第179條、第1148條前段等
    規定，返還抗告人為黃○○代墊之扶養費外，因相對人二人於
    黃○○死亡前已知有黃Ｄ之存在，卻刻意隱瞞抗告人關於黃○○
    死亡的消息，已明顯違反民法第1163條第3款情事，請鈞院
    明察，以相對人二人所為，已不得主張民法第1148條第2項
    限定繼承之利益。原裁定僅就法規有利於相對人之部分為裁
    定，未就不利於相對人二人之部分確實審酌，原裁定顯係適
    用法規顯有錯誤。
  ㈥聲明：
  ⒈原裁定廢棄。
  ⒉相對人二人應連帶給付抗告人818,059元，及自原審聲請狀送
    達之翌日起至清償日止，按年息百分之5計算之利息。
  ⒊抗告人願供擔保，請准宣告假執行。
四、相對人就抗告意旨則辯以：
  ㈠關於抗告人是否獨立扶養黃Ｄ、及黃○○是否完全未履行其扶養
    義務，因相對人二人未與其等共同生活，且黃○○業已去世多
    年，故無從得知；退萬步言，抗告人遲誤黃Ｄ認領(或確認親
    子關係存在)時間多年，及在黃○○去世多年後一再興訟，相
    對人二人在法律上之保障及生活亦因此受有侵擾及不利，均
    非相對人二人之行為造成，卻要一再為法律程序上之攻防，
    誠為非戰之罪。
  ㈡抗告人雖主張民法第1069條但書規定，但窺其內容乃指相對
    人已繼承之黃○○遺產及黃Ｄ無從行使回復請求權，而非指抗
    告人所代墊扶養費之權利為「第三人已取得之權利」。但抗
    告人代墊扶養費請求權及黃Ｄ之繼承回復請求權，本屬二不
    同權利主體及請求權基礎，豈能混為一談？且造成黃Ｄ無法
    在第一時間成為黃○○之第一順位繼承人之始源乃是抗告人，
    而非相對人二人。
  ㈢又黃○○是否有免除扶養義務之利益，不論有無，都已蓋棺論
    定。抗告人一再以相對人二人為被告而興訟，對於相對人二
    人與黃Ｄ間之親子互動關係完全沒有好處，只有增加相對人
    二人之反感。而今最佳方法乃是終結訴訟，鼓勵黃Ｄ及其配
    偶、子女多與相對人二人互動，修復親子間陌生關係，至少
    在法律上黃Ｄ仍為其父黃○○對相對人二人之代位繼承者，大
    概也只有在這方面才能真正妥適調和所謂之法益平衡，相信
    民法第148條之誠信原則帝王條款也沒有這麼大的法力。綜
    上所述，請鈞院駁回本件抗告等語。
  ㈣聲明：抗告駁回。
五、按遺產繼承人，除配偶外，依下列順序定之：直系血親卑
    親屬。父母。兄弟姊妹。祖父母；繼承人自繼承開始時
    ，除本法另有規定外，承受被繼承人財產上之一切權利、義
    務，但權利、義務專屬於被繼承人本身者，不在此限，民法
    第1138條、1148條第1項分別定有明文。又按非婚生子女認
    領之效力，溯及於出生時。但第三人已得之權利，不因此而
    受影響。民法第1069條亦有明定。
六、經查：
  ㈠抗告人主張受扶養權利人黃Ｄ係伊與案外人黃○○所生非婚生子
    女，黃○○於95年3月18日死亡，抗告人及受扶養權利人黃Ｄ前
    向法院對黃○○當時之繼承人即相對人二人提起認領之訴，經
    本院以104年度家調裁字第63號裁定相對人二人之被繼承人
    黃○○應認領黃Ｄ(原名吳裕廷)為其子等情，業據抗告人提出
    戶籍謄本2份、本院104年度家調裁字第63號民事裁定暨確定
    證明書各1份附於原審卷內供參，且經本院依職權調取前開
    認領子女案卷核閱無訛，上開事實堪以認定。
  ㈡抗告人於原審提出本件聲請，主要係以伊與相對人二人之子
    黃○○未婚生下黃Ｄ後，均由伊獨力扶養黃Ｄ至成年，黃○○從未
    履行其對黃Ｄ之扶養義務，是黃○○受有免履行扶養義務之利
    益，致伊受有代墊扶養費之損害，而依不當得利之法律關係
    請求被繼承人黃○○之父母即相對人二人返還代墊扶養費等語
    。惟查，黃Ｄ於104年11月16日經本院裁定確定由相對人二人
    之被繼承人黃○○認領為其子，依民法第1069條本文規定，該
    認領之效力溯及於非婚生子女黃Ｄ出生時(即84年8月24日)，
    是被繼承人黃○○於95年3月18日死亡時，依民法第1138條規
    定，黃Ｄ即為其第一順位之繼承人，自繼承開始時，原則上
    承受被繼承人財產上之一切權利、義務，而相對人二人為被
    繼承人黃○○之父母，依民法第1138條第2款規定，相對人二
    人為黃○○之第二順位繼承人，其繼承順位在黃Ｄ之後，是縱
    抗告人對黃○○有代墊扶養費之不當得利返還請求權，然黃○○
    之返還義務，依法應係由黃○○之第一順位繼承人即黃Ｄ繼承
    ，則抗告人依不當得利、繼承之法律關係，以相對人二人為
    黃○○之繼承人，應繼受黃○○對於抗告人之代墊扶養費返還義
    務，於法未合。抗告人雖辯稱：依民法第1069條但書規定，
    縱使黃Ｄ經被繼承人黃○○認領後，已溯及成為被繼承人黃○○
    之第一順位繼承人，然就黃Ｄ被認領前，其他繼承人已取得
    之遺產，黃Ｄ亦無從對其他繼承人行使繼承回復請求權，依
    原裁定及法律適用之結果，將使黃Ｄ及抗告人均無從就本身
    受有之損害依法取得任何補償，卻使黃○○單方受有免除扶養
    義務之利益，於法益平衡上尚有未公，則於此情形，是否得
    依民法第148條之誠信原則，妥適調和兩造之權利義務關係
    ，仍有審酌空間等語；惟查：本件黃Ｄ經認領後，固溯及成
    為黃○○之子，然對於黃○○死亡之遺產，因相對人二人業已取
    得之權利不受影響，致相對人二人一方面得繼承黃○○之遺產
    ，另一方面對於黃○○所負擔之不當得利返還義務卻無須承擔
    ，就此而言，權利義務似有失衡。然本件之所以有如上情事
    ，乃係因抗告人於黃Ｄ在84年8月24日出生後，遲未請求被繼
    承人黃○○認領，嗣黃○○於95年3月18日死亡時，亦遲未請求
    認領，而遲至黃○○死亡後歷時9年始以相對人二人為被告提
    起認領子女之訴，致黃○○之遺產因已為相對人二人繼承、分
    割取得，使黃Ｄ不得再對相對人二人主張返還繼承遺產，由
    此可知，抗告人所主張前開相對人取得黃○○遺產繼承權利而
    無需負擔黃○○之返還代墊扶養費之義務，其因在於抗告人延
    誤請求認領之時機，前後長達近20年，抗告人對前述權利義
    務不均衡之結果，自難辭其咎。且若採抗告人之主張，則於
    本件之情形，為使權利取得與義務承擔一致，而承認黃Ｄ對
    於黃○○之遺產仍得主張權利，不啻允許長期殆於權利者仍得
    享有權利，此將使法律關係長期陷於不安之狀態，無異一方
    面容認權利長久之不行使，另一方面強迫因信任既成法律關
    係而取得權利之人長期承擔權利隨時可能被剝奪之不安狀態
    。民法第1069條之規範，一方面賦與認領非婚生子女之效力
    溯及於出生之時，又規範第三人已得之權利不因認領而受影
    響，乃係在權衡非婚生子女利益與第三人已取得權利保障之
    規範結果，並無嚴重漠視非婚生子女之權利致損及其權利之
    情事。況本件抗告人已自承：伊懷有黃Ｄ時，已和黃○○交往1
    年，交往期間曾和黃○○一起居住在相對人家中，嗣因懷孕而
    休學，亦由黃○○陪同辦理相關手續，直到黃○○死亡前，雙方
    經常互通電話等語，可見抗告人對於黃Ｄ為被繼承人黃○○之
    親生子一事早已明知，且既與被繼承人黃○○經常互通電話，
    對於黃○○之行蹤亦當知悉，則抗告人若有意確保黃Ｄ受扶養
    之權利，理當及早請求黃○○認領，乃抗告人不循此途，任令
    黃Ｄ之戶籍身分上父親欄空白，長期漠視黃Ｄ應享有之權益，
    則伊嗣後又主張原裁定及法律適用之結果，將使黃Ｄ承受無
    從就本身受有之損害依法取得任何補償之不公平結果，顯無
    理由。
七、綜上所述，本件抗告人之子黃Ｄ於104年間經法院裁定確定由
    相對人二人之被繼承人黃○○認領為其子，效力溯及自黃Ｄ出
    生時，是被繼承人黃○○死亡時，黃Ｄ即為被繼承人黃○○第一
    順位之繼承人，於繼承開始時，承受被繼承人黃○○財產上之
    一切權利、義務，是縱抗告人自黃Ｄ出生後，均獨力負擔黃Ｄ
    之扶養費用，而依不當得利法律關係對黃Ｄ之父親即被繼承
    人黃○○有請求返還代墊扶養費之權利，然因被繼承人黃○○死
    亡時之第一順位繼承人為黃Ｄ，而非相對人二人，相對人二
    人並未繼承系爭不當得利之債務。從而，抗告人依不當得利
    之法律關係，請求相對人二人返還抗告人代被繼承人黃○○墊
    付關於黃Ｄ之扶養費，自屬無據。原審駁回抗告人之聲請，
    於法核無不合，抗告意旨指摘原裁定不當，求予廢棄改判，
    即無理由，應予駁回。
八、本件法律關係已臻明確，兩造其餘攻擊防禦方法及舉證資料
    ，於裁定結果不生影響，爰不予一一論列，附此敘明。
九、據上論結，本件抗告為無理由，依家事事件法第97條，非訟
    事件法第46條、第21條第2項、第24條第1項，民事訴訟法第
    495條之1第1項、第449條第1項、第78條，裁定如主文。

中　　華　　民　　國　 107　　年　　3 　　月　　30　　日
                  家事法庭  審判長法  官  林雯娟
                                  法  官  彭振湘
                                  法  官  林富郎
以上正本係照原本作成。
如不服本裁定，僅得於收受本裁定正本送達後10日內，以適用法
規顯有錯誤為理由，向本院提出再抗告狀，並繳納再抗告裁判費
新臺幣1,000元。
提起再抗告應委任律師或具有律師資格之人；委任有律師資格者
，並應附具律師資格證書及釋明委任人與受任人有民事訴訟法第
466條之1第1項但書或第2項所定關係之釋明文書影本。
中　　華　　民　　國　 107　　年　　3 　　月　　31　　日
                                  書記官  曾郁芳